最高法院刑事判決　　　　　　　一○○年度台上字第九一九號
上　訴　人　陳慶源
上列上訴人因妨害性自主案件，不服台灣高等法院台中分院中華
民國九十九年十一月二十五日第二審更審判決（九十八年度重上
更(五)字第五號，起訴案號：台灣南投地方法院檢察署八十七年度
偵字第三一一六號），提起上訴，本院判決如下：
    主  文
原判決撤銷，發回台灣高等法院台中分院。
    理  由
本件原判決認定上訴人陳慶源於民國八十七年五月十六日（起訴
書誤認係同年月十七日）下午三時許，利用被害人Ａ女（七十六
年十二月生）之父母（被害人等姓名年籍資料均詳卷）不在家（
南投縣草屯鎮）之際，無故侵入被害人住處（此部分未據告訴）
，基於強制猥褻之犯意，趁被害人上廁所時進入其內，以強暴手
段阻止被害人離去，並令被害人趴下將臀部翹起，至使被害人不
能抗拒後，接續以其陰莖插入被害人肛門，及以手指插入被害人
之陰道，致被害人之處女膜破裂等情。因而撤銷第一審關於強制
猥褻部分之判決，就該部分改判論處上訴人對兒童以強暴至使不
能抗拒而為猥褻之行為罪刑，固非無見。
惟查：(一)、依法應於審判期日調查之證據雖已調查，而其內容未
明瞭者，即與未經調查無異，如遽行判決，仍屬應於審判期日調
查之證據而未予調查，尚不得遽對被告為有利或不利之認定。又
證據之取捨與事實之認定，固由事實審法院本於職權自由判斷，
但其判斷不能違反經驗法則及論理法則，否則其自由判斷之職權
行使，即與採證法則有違。原判決認定上訴人對被害人為強制猥
褻，致被害人之處女膜破裂等情，為上訴人所否認。又原判決說
明被害人於八十七年七月十八日，經洪明本醫師檢查後發現其處
女膜有破裂舊傷，此項情節與被害人經洪明本醫師檢查後依其建
議，於翌日即八十七年七月十九日，前往行政院國軍退除役官兵
輔導委員會台中榮民總醫院（下稱台中榮民總醫院）就診結果，
台中榮民總醫院以九十六年七月二十七日中榮醫企字第０九六０
０一０五四七號函覆稱：依當時病歷記載，並未發現被害人有新
或舊之處女膜裂傷等情，二者並不相衝突，洪明本醫師不利於上
訴人證述各情足以採信，並得採為被害人不利於上訴人指訴之佐
證，台中榮民總醫院上開函文所記載之內容，並不能為有利於上
訴人之論斷等情，係以依法務部法醫研究所（下稱法醫研究所）
法醫所醫文字第０九八一一００二四二號鑑定書、法醫研究所
九十八年六月十七日法醫理字第０九八０００二五八三號函、台
中榮民總醫院九十八年六月十二日中榮醫企字第０九八０００九
一四七號函所記載之內容，及洪明本醫師證稱：少女之處女膜傷
口，即使未就醫，亦可在二、三天左右自動修復，且被害人之傷
口屬小範圍，不是新傷口，傷口外表還算平整，有可能隔天就看
不到等語，大致相符。足見被害人當時僅年滿十歲，其復原能力
本即甚強，又無證據可資證明被害人另有頻繁性行為，則其已破
裂之處女膜自然不需多時，即可日漸修復至無疤痕之程度。洪明
本醫師及台中榮民總醫院對被害人之檢查，並非在同一日緊接為
之，彼等對被害人檢查出現不同之結果，係因被害人之復原能力
極強，又日漸恢復至無疤痕之狀態下，致於隔日經台中榮民總醫
院診察並無異狀，此完全合乎被害人之處女膜破裂後，其復原能
力如何等之醫學上現象（原判決理由欄貳、二、(五)），為其主要
論據。然原判決於事實欄認定：上訴人係於八十七年五月十六日
下午三時許，對被害人為強制猥褻之犯行；於理由欄說明：被害
人係於八十七年七月十八日及同年月十九日，先後至洪明本醫師
處及台中榮民總醫院檢查，經調查結果被害人之處女膜傷口即使
未就醫，亦可在二、三天左右自動修復，且不需多時即可日漸修
復至無疤痕之程度等情，苟俱屬無訛。則被害人於遭上訴人強制
猥褻後二個月餘，洪明本醫師是否仍能檢查出被害人有處女膜破
裂之傷勢？洪明本醫師檢查時苟確發現被害人處女膜有破裂之傷
勢，而台中榮民總醫院於隔日對被害人為相同之檢查時，是否有
可能即未能發現被害人處女膜有新或舊之破裂傷？原判決上開論
述說明是否與吾人一般之生活經驗無違，尚非全無疑義，本院前
次發回意旨已詳予指明，且上訴人於原審審理中亦一再就上情提
出質疑（原審卷第四十七頁背面、第五十二頁、第六十一頁、第
一二八頁、第一三０頁）。乃原審就上情仍未詳予調查釐清，逕
以上開不盡明確且非無疑義之理由，即為不利於上訴人之推論，
致上訴意旨仍得據以指摘，其查證未盡且理由欠備，遽行判決，
難昭折服。(二)、犯罪事實應依證據認定，所謂證據，係指合法之
積極證據，且與犯罪事實有所關聯，就犯罪事實能為具體之證明
者而言。原判決認定上訴人有前揭犯行，係以被害人因內褲有不
正常之分泌物及少許血漬，經被害人之母發現後認為有異，於八
十七年七月十八日追問，經被害人告知始發覺；台中榮民總醫院
覆函載稱：「病患Ａ女於八十七年七月十九日至本院檢查時，已
距案發之八十七年五月十七、十八日兩月餘，依當時病歷記載，
並未發現新或舊之處女膜裂傷，僅發現陰道有白色念珠菌感染…
…」等情，為其主要論據之一。然原判決事實欄認定上訴人強制
猥褻被害人之時間，係於被害人之母發現上情約二個月前之八十
七年五月十六日，則在案發約二個月後發現被害人內褲有不正常
之分泌物及血漬，及於案發後約二個月後發現被害人陰道有白色
念珠菌感染等情，其是否為被害人所指稱之上訴人犯罪後所造成
之結果，及其是否能作為認定上訴人犯罪之依據，俱非無疑，本
院前次發回意旨亦已詳予指明。乃原判決就上情未詳予調查釐清
，復未說明上訴人如原判決事實欄所載之犯行，其與被害人於案
發約二個月後經發現被害人內褲有不正常之分泌物及血漬，及案
發後約二個月發現被害人陰道有白色念珠菌感染等情間，究有何
直接或間接之關聯，逕以上開非無疑義之理由，即為不利於上訴
人之認定，致上訴意旨得據以指摘，其查證未盡且理由欠備，遽
行判決，尚有未合。(三)、被害人之指訴，係以使被告受刑事追訴
為目的，必其陳述無瑕疵可指，經其他方面調查又與事實相符，
始得採為論罪科刑之依據。原判決說明上訴人強制猥褻被害人之
時間，係八十七年五月十六日下午三時許，起訴書記載為同年月
十七日下午三時許，顯有誤會等情，係依憑被害人相關證述各情
等（原判決理由欄貳、二、(八)），為其主要論據之一。然稽諸原
判決所援引之被害人相關證述各情，其內容前後是否不盡明確一
致，且被害人就上訴人對其強制猥褻之時間，是否未曾明確證稱
係八十七年五月十六日下午三時許。又原審法院前於更(二)審判決
為上訴人無罪之諭知，係以被害人於警訊、檢察官偵查及第一審
八十七年九月三日調查中，均指稱上訴人係於八十七年五月十七
日下午三時、翌日（即同年月十八日）上午八時許，分別對其為
性侵害（關於上訴人於八十七年五月十八日，即涉嫌以生殖器插
入被害人陰道犯行部分，業經原審更審前判決上訴人無罪確定）
，第一次上訴人以陰莖插入其肛門，以手指插入其陰道，事後上
訴人給其新台幣（下同）五十元及糖果，第二次上訴人以手強行
摀住其嘴巴及壓住其背部，令被害人雙手按於地上將臀部翹起，
以陰莖及手指插入被害人之陰道內，事後上訴人給被害人一百元
及糖果等情。然因八十七年五月十八日為星期一，屬學校正常之
上學日期，致被害人指稱當天遭性侵害部分，存有疑義，經第一
審函詢被害人所就讀之學校，經該校函覆：「本校八十七年五月
十八日（星期一）四年級並無停課，且屬正常作息，上學時間約
為七時二十分至七時四十分之間，下午則由學校於四時三十分統
一放學」等情，第一審再就案發情形訊問被害人，被害人即改稱
：「時間是五月十六日、五月十七日，五月十六日是早上八時，
五月十七日是下午大概三時。」「五月十六日中午我在上廁所…
…『陳』（即上訴人）把門打開，就進到廁所，他叫我雙手放在
地上，臀部翹高，他就用手插入陰道……事後『陳』（即上訴人
）有給我五十元並給我糖果……五月十七日那日我在上廁所，當
時友人進來我以為是哥哥，『陳』（即上訴人）就敲門並把門打
開，他就用手摀住我的嘴巴，他就用生殖器插入我的肛門並用手
插入我的陰道……當日並給我一百元及糖果。」原審更審前為究
明事實，復傳訊被害人到庭證稱：「（第一次猥褻你是何時？）
五月十六日中午十二時。」「（第二次呢？）五月十七日下午三
時。」「（第二次被告之生殖器有插入你的陰道。手指也有插入
你的陰道內？）是的。」等情。經比對被害人前後所證述之內容
，其對於遭上訴人性侵害之時間，原稱第一次係八十七年五月十
七日下午三時，第二次係八十七年五月十八日上午八時，嗣後改
稱第一次係八十七年五月十六日中午十二時，第二次係八十七年
五月十七日下午三時，其所指不僅前後二次之日期不同，且發生
時間亦有在上午、中午或下午之不同。再被害人就上訴人於八十
七年五月十七日，係以生殖器及手指插入被害人陰道，或以生殖
器插入被害人肛門並用手指插入其陰道，以及上訴人於當天究係
交付五十元或一百元與被害人，被害人前後證述各情均不一致。
此外另參照八十七年七月十八日為被害人檢查之洪明本醫師證稱
：「時間未言及很清楚，只言及看門診前一、二星期。」「（事
情發生到距離被害人去門診你對她檢查的時間，經過有多久？）
大約一個星期……小女孩很害怕，她不是講得很清楚……當時被
害人小女生她說是一個禮拜或二個禮拜。」等情以觀，被害人前
後證述各情不盡一致，其證述各情是否屬實，非無疑義（原審法
院九十四年度重上更(二)字第二０九號刑事判決理由欄五、(一)），
為其論斷之依據之一。則被害人前後證述各情，究何部分有其他
證據可為佐證，而得認與事實相符，其與被害人證述各情，是否
得採為不利於上訴人認定之依據攸關，自應詳予調查釐清論述說
明。乃原審就上情未詳予調查研求論述說明，逕援引被害人就讀
學校前後不盡一致函文之內容，遽予推論上訴人有原判決事實欄
所載之犯行，致上訴意旨得據以指摘，其查證未盡且理由欠備，
遽行判決，尚有未洽。上訴意旨指摘原判決不當，尚非全無理由
。案懸待結，惟按第三審法院應以第二審判決所確認之事實為判
決基礎，刑事訴訟法第三百九十四條第一項前段定有明文。原判
決上述之違背法令，影響於事實之確定，本院無可據以為裁判，
應將原判決撤銷，發回原審法院更為審判。
據上論結，應依刑事訴訟法第三百九十七條、第四百零一條，判
決如主文。
中    華    民    國  一○○  年    三    月    三    日
                      最高法院刑事第一庭
                          審判長法官  董  明  霈  
                                法官  張  清  埤  
                                法官  張  祺  祥  
                                法官  張  春  福  
                                法官  宋  明  中  
本件正本證明與原本無異
                                      書  記  官  
中    華    民    國  一○○  年    三    月    八    日
                                                      ｖ